【裁判字號】    97,易,2006
【裁判日期】    970819
【裁判案由】    瀆職
【裁判全文】
臺灣臺中地方法院刑事判決  97年度易字第2006號
公  訴  人  臺灣臺中地方法院檢察署檢察官
被      告  甲○○
選任辯護人  羅宗賢律師
上列被告因瀆職案件，經檢察官提起公訴（97年度偵字第6807號
），本院判決如下：
    主    文
甲○○無罪。
    理    由
一、公訴意旨略以：被告甲○○係臺中縣豐原市戶政事務所之課
    員，為依法令從事公務之人員。其明知戶政連線資料，攸關
    個人隱私，且使用該系統所得知之訊息為中華民國國防以外
    應秘密之消息，不得故意或過失洩漏或交付予他人。竟於民
    國九十六年八月八日十六時許，在受理鼎生法律事務所助理
    乙○○查詢「丙○○」之戶籍資料時，本應注意使用戶政連
    線查詢功能時，有洩露之風險，且當時並無不能注意之情事
    。竟疏未注意乙○○已提供住在臺中縣后里鄉○○路九十二
    之二號之「丙○○」等相關資料，仍誤將住在臺中縣后里鄉
    ○○街四十六號之丙○○之戶籍資料交付予乙○○，致丙○○衍生不必要之訴訟事件，因認被告涉有刑法第一百三十二
    條第二項之過失洩露國防以外之秘密罪。
二、按犯罪事實應依證據認定之，無證據不得認定犯罪事實；又
    不能證明被告犯罪者，應諭知無罪之判決，刑事訴訟法第一
    百五十四條第二項、第三百零一條第一項分別定有明文；且
    認定不利於被告之事實，須依積極證據，苟積極證據不足為
    不利於被告事實之認定時，即應為有利於被告之認定，更不
    必有何有利之證據，亦有最高法院三十年上字第八一六號判
    例可資參照；且認定不利於被告之事實，須依積極證據，苟
    積極證據不足為不利於被告事實之認定時，即應為有利於被
    告之認定，更不必有何有利之證據，亦有最高法院三十年上
    字第八一六號判例可資參照；並認定犯罪事實所憑之證據，
    雖不以直接證據為限，間接證據亦包括在內；然而無論直接
    或間接證據，其為訴訟上之證明，須於通常一般之人均不致
    有所懷疑，而得確信其為真實之程度者，始得據為有罪之認
    定，倘其證明尚未達到此一程度，而有合理之懷疑存在時，
    基於無罪推定之原則，即應為無罪之判決（最高法院七十六
    年臺上字第四九八六號判例參照）。
三、本件公訴人認被告犯刑法第一百三十二條第二項之罪，無非
    以證人即告訴人丙○○之指述，及證人乙○○於申請時所提
    出之委託書及民事起訴狀等為論據，訊據被告固坦承將證人
    丙○○之戶籍資料交付證人乙○○，但堅詞否認有何洩密犯
    行，辯稱：伊係依據臺中縣戶籍謄本申請須知（下稱申請須
    知）之規定，證人乙○○有權申請戶籍謄本，被告係依據上
    揭申請須知核發，已盡相當注意，並無過失云云。經查：
（一）按刑法第一百三十二條第一項所謂「應秘密」者，係指文
      書、圖畫、消息或物品等與國家政務或事務上具有利害關
      係而應保守之秘密者而言。自非以有明文規定為唯一標準
      。查個人之車籍、戶籍、口卡、前科、通緝、勞保等資料
      及入出境紀錄或涉個人隱私或攸關國家之政務或事務，均
      屬應秘密之資料，公務員自有保守秘密之義務，最高法院
      九十一年度臺上字第三三八八號判決意旨參照。是以，本
      件所涉被告所交付之戶籍謄本，係屬前揭判決意旨說稱個
      人戶籍資料，就其性質而言，係屬應秘密之資料無訛。
（二）另按刑法第一百三十二條第一項之罪，係以應秘密之文書
      、圖畫、消息或物品為其客體，故如某特定人對於該項文
      書有請求公務員朗讀或令其閱覽之權利，則此項文書對於
      某特定人即無秘密之可言，因而公務員縱使有將此項文書
      洩漏或交付於該特定人情事，亦難以該條項之罪責相繩，
      最高法院三十一年上字第二八八號判例意旨參照。是以，
      雖文書本身，依前揭判決意旨，係屬應秘密之文書，但具
      體個案中，仍必須視文書所交付之對象，是否就該文書有
      請求朗讀或令其閱覽之權利，倘有此權利，則公務員縱將
      該文書交付於有請求權之特定人，仍難以刑法第一百三十
      二條相繩。
（三）按以利害關係人身分，得申請戶籍謄本及閱覽戶籍登記資
      料，而與當事人間有契約或債務、債權關係，或為訴訟之
      對造人者，均屬利害關係人；而利害關係人因故未能親自
      前往戶政事務所時，得委託他人申領，應填妥委託書，由
      委託人簽名或蓋章代為申請，前揭申請須知第三條第二項
      、第三項、第四項定有明文。經查，本件申領戶籍謄本者
      ，係本院九十六年訴字第一九七三號塗銷抵押權登記案件
      中，原告吳鄭含笑委託黃雅琴律師之職員即證人乙○○，
      至臺中縣豐原市戶政事務所，檢具委託書（委託人吳鄭含
      笑，受託人乙○○）及委託人、受託人之國民身分證影本
      、茲以證明利害關係之民事起訴狀、本院民事庭通知書等
      依上揭規定申領，有卷附委託書、身分證影本、民事起訴
      狀及民事庭通知書等在卷可參（偵卷第七至十頁），故被
      告依前揭規定，並核對上揭證人乙○○檢附之文書，據以
      核發，其程序自屬合法。
（四）又按民事起訴之程序，僅須以訴狀表明當事人及法定代理
      人、訴訟標的及其原因事實及應受判決事項之聲明，民事
      訴訟法第二百四十四條第一項亦有明文。故法未明文要求
      民事起訴狀之「當事人」必須精確至提出國民身分證字號
      、出生年月日。另按民事判決亦僅須記載當事人姓名及住
      所或居所，此揆諸同法第二百二十六條第一項亦有明文。
      從而，民事訴訟程序，不論就起訴狀之程式，及嗣後民事
      判決之格式，法均未明文要求必須載明當事人之國民身分
      證字號及出生年月日。從而，在法無明文要求民事起訴狀
      必須寫明當事人之國民身分證字號，而前揭申請須知亦僅
      要求前揭相關文書，故在民事訴訟當事人間申領戶籍謄本
      及閱覽戶籍登記資料時，承辦之戶籍人員勢必僅能透過姓
      名及住所加以查詢，堪以認定。從而，被告未以國民身分
      證字號加以查詢，尤難咎之。
（五）查本院職權以「丙○○」為查詢條件，共有數十頁同名同
      姓者；另以民事起訴狀所載之地址即「臺中縣后里鄉○○
      路九十二之二號」為查詢條件，查詢結果該戶籍地確實並
      無「丙○○」之人；再限縮查詢條件為「丙○○」及居住
      地為「臺中縣」為聯集加以查詢，則共有十六位符合條件
      者，再細觀之，居住於臺中縣后里鄉者，確實僅有一位即
      本件證人即告訴人丙○○，有卷附法務部戶役政連結作業
      系統查詢結果在卷可參（另以紙袋封存），故被告依前揭
      訴訟法及申請須知所要求之文書，及前揭查詢結果，認定
      本件證人丙○○即為證人乙○○所查之人，亦難謂有何不
      法。
（六）經閱覽全部法務部戶役政連結作業系統查詢結果，可發現
      另有二位「可能」為本件民事起訴狀所載之「丙○○」，
      其一係居住於臺中縣豐原市○○○路」之「丙○○」（詳
      細地址詳卷，下稱前者）；另一位則為居住於民事起訴狀
      所載地址之「謝志宗」（下稱後者）。其中前者係符合「
      姓名之形、音」及地址中之「圳寮路」，但「鄉鎮市」不
      符，後者則係符合「姓名之音」及地址，但「姓名之形」
      不符。然查，將前揭相似之二者，與本件被告核發之證人
      丙○○之資料相較，若以前揭民事起訴狀及判決所要求之
      「姓名」及「住居所」為標準，的確被告核發之證人丙○○資料，不論就「姓名之形、音」均相符，居住地點之「
      鄉鎮市」亦相符，正確之可能性較高，至於其它相似二者
      ，因法未明文要求必須檢具國民身分證字號，故無從要求
      被告必須盡核對之義務。
四、綜上所述，雖個人戶籍資料，就客觀而言，其性質屬刑法第
    一百三十二條所稱之秘密，但依前揭申請須知之規定，可知
    受託之證人乙○○確實有請求閱覽之權利，另輔以前揭民事
    訴訟法相關規定，亦可知證人乙○○所檢具之資料，已符民
    事訴訟法相關規定，而佐以本院依職權所查詢之前揭資料，
    確實被告所核發之戶籍謄本，除居住所之「街、號」外，其
    餘資料均符合民事起訴狀所載之「丙○○」，則被告一方面
    依前揭申請須知之規定，於證人乙○○檢具相符之文書後，
    有義務要核發戶籍謄本，他方面就前揭法律規定，均未要求
    以國民身分證字號為必要條件下，僅能透過「姓名」及「住
    居所」查詢，而查詢結果又有前揭符合之處，且被告復無實
    體上審查何人為訴訟當事人之權責，則被告據以核發戶籍謄
    本於證人乙○○，自屬合法，縱嗣因戶籍謄本不符，確實造
    成本件證人丙○○生活不便，然揆諸首揭判例意旨及上揭說
    明，證人乙○○既有申請及閱覽之權利，被告據以核發，其
    行為自難以刑法第一百三十二條第二項之罪責相繩。此外，
    本院復查無其他積極之事證，足認被告確有公訴人所指之洩
    露國防以外之秘密犯行，本件為不能證明被告犯罪，應諭知
    無罪之判決。
據上論斷，應依刑事訴訟法第三百零一條第一項，判決如主文。
中    華    民    國    97    年    8     月    19    日
                  刑事第十一庭  法  官  林慶郎
以上正本證明與原本無異。
如不服本判決，應於收受送達後10日內向本院提出上訴書狀（應
敘述具體理由並附繕本）。
上訴書如未敘述理由，應於上訴期間屆滿後20日內補提理由書於
本院。
                                書記官  曾仁勇
中    華    民    國    97    年    8     月    19    日


司法院資訊處製作；財團法人民間司法改革基金會備份。
